【裁判字號】    99,交聲,2175
【裁判日期】    990824
【裁判案由】    聲明異議
【裁判全文】
臺灣高雄地方法院交通事件裁定        99年度交聲字第2175號
原處分機關  交通部公路總局高雄區監理所
異  議  人
即受處分人  甲○○
上列受處分人因違反道路交通管理處罰條例案件，對於交通部公
路總局高雄區監理所於民國99年07月14日所為之處分（原裁決書
案號：高監營裁字第裁80-N00000000號）聲明異議，本院裁定如
下：
    主  文
原處分撤銷。
甲○○汽車駕駛人，駕駛汽車經測試檢定酒精濃度超過規定標準
，應處罰鍰壹萬伍仟元，接受道路交通安全講習，且吊扣普通重
型機器腳踏車駕駛執照拾貳個月。
    理  由
一、原處分意旨略以：異議人即受處分人甲○○（下稱異議人）
    於民國97年07月06日12時30分許，騎乘車號L9C-999 號重型
    機車，行經高雄縣鳳山市○○街260 巷，經警查獲異議人酒
    後駕車，酒測值為每公升0.44毫克，而有「汽車駕駛人酒精
    濃度超過規定標準（每公升0.25至0.4 毫克）」之違規，依
    道路交通管理處罰條例第35條第1項第1款、第24條第1項第2
    款規定，裁處罰鍰30,000元，吊扣駕駛執照24個月，並應參
    加道路交通安全講習等語。
二、異議意旨略以：異議人雖有上開酒駕行為，但其係騎乘重型
    機車酒駕，監理所吊扣小型車駕照違法，為此聲明異議等語
    。
三、經查：
  (一)關於吊扣駕駛執照部分：
  1.按汽車駕駛人，駕駛汽車經測試檢定酒精濃度超過規定標準
    者，處15,000元以上60,000元以下罰鍰，並當場移置保管該
    汽車及吊扣其駕駛執照1 年；因而肇事致人受傷者，並吊扣
    其駕駛執照2 年；又汽車駕駛人，有第35條第1 項規定之情
    形，應接受道路交通安全講習，道路交通管理處罰條例第35
    條第1 項第1 款、第24條第1 項第2 款分別定有明文。經查
    ，本件異議人於上開時、地，酒後騎乘車號L9C-999 號重型
    機車，行經高雄縣鳳山市○○街260 巷，經警查獲異議人酒
    後駕車，酒測值為每公升0.44毫克，而有上開道路交通管理
    處罰條例第35條第1 項第1 款之違規事實，乃經警以高雄縣
    政府警察局97年7月6日高警交字第N00000000 號舉發違反道
    路交通管理事件通知單（下稱舉發通知單）當場舉發，移送
    原處分機關以交通部公路總局高雄區監理所於99年07月14日
    高監營裁字第裁80-N00000000號違反道路交通管理事件裁決
    書裁處罰鍰30,000元，吊扣普通小型車駕駛執照24個月，應
    參加道安講習等情，業據異議人自承在卷，並有上開裁決書
    及其送達證書、舉發通知單等件在卷足稽。次查，異議人領
    有普通重型機車駕駛執照，有公路監理電子閘門證號查詢汽
    車駕駛人查詢結果1 紙在卷可憑，是此部分事實均堪認定。
  2.另按，道路交通管理處罰條例第35條第1 項第1 款所稱「駕
    駛汽車經測試檢定有酒精濃度超過規定標準之情形，因而肇
    事致人受傷者，吊扣其駕駛執照2 年」係以行為人飲酒後駕
    車之行為，造成他人受傷為必要。本件異議人飲酒駕車後，
    並未因此使他人受傷，業據異議人自陳在卷，且有臺灣高雄
    地方法院檢察署檢察官97年度偵字第27256 號緩起訴處分書
    附卷可參。本件異議人上開交通違規行為，既無「因而肇事
    致人受傷」之情形，原處分機關僅依舉發通知單之記載而裁
    處吊扣異議人駕駛執照24個月，於法未合，應依道路交通管
    理處罰條例第35條第1項第1款及違反道路交通管理事件統一
    裁罰基準表之規定，裁處異議人吊扣駕駛執照12個月。
 (二)關於罰鍰部分：
 1.按汽車駕駛人，駕駛汽車經測試檢定酒精濃度超過規定標準
    者，處15,000元以上60,000元以下罰鍰，並當場移置保管該
    汽車及吊扣其駕駛執照1 年；又汽車駕駛人，有第35條第1
    項規定之情形，應接受道路交通安全講習。道路交通管理處
    罰條例第35條第1 項第1 款、第24條第1 項第2 款固有明文
    。惟按一行為同時觸犯刑事法律及違反行政法上義務規定者
    ，依刑事法律處罰之。但其行為應處以其他種類行政罰或得
    沒入之物而未經法院宣告沒收者，亦得裁處之。前項行為如
    經不起訴處分或為無罪、免訴、不受理、不付審理之裁判確
    定者，得依違反行政法上之義務規定裁處之，行政罰法第26
    條已定有明文。惟依行政罰法第26條立法理由，「一行為同
    時觸犯刑事法律及違反行政法上義務規定時，由於刑罰與行
    政罰同屬對不法行為之制裁，而刑罰之懲罰作用較強，故依
    刑事法律處罰，即足資警惕時，實無為一事二罰再處行政罰
    之必要，且刑事法律處罰，由法院依法定程序為之，較符合
    正當法律程序，應予優先適用。但罰鍰以外之沒入或其他種
    類行政罰，因兼具維護公共秩序之作用，為達行政目的，行
    政機關仍得併與裁處」，探究其立法目的，無非在處罰目的
    相同且處罰方式相同時，若依刑事法律處罰，即足資警惕時
    ，實無為一事二罰再處行政罰之必要，但罰鍰以外之沒入或
    其他種類行政罰，因兼具維護公共秩序之作用，為達行政目
    的，行政機關仍得併予裁處。至於刑事訴訟法第253 條之1
    所指之緩起訴處分，其中檢察官命被告為金錢給付部分，並
    得為民事強制執行名義，受處分人因上開緩起訴處分而剝奪
    其財產權，且前揭金錢給付義務亦具有強制性、懲罰性，雖
    不若易科罰金係以支付金錢作為自由刑之替代，惟經由緩起
    訴處分條件之履行使其免於遭檢察官發動起訴程序，仍具有
    替代刑罰之效果，廣義而言，應屬上揭所稱之「實質刑事法
    律處罰」，應有行政罰法第26條第1 項「一事不二罰」規定
    之適用。又交通部95年7 月17日交路字第0950006986號函釋
    雖略以：法務部行政罰法諮詢小組第一次會議紀錄已明確結
    論「緩起訴者乃附條件的不起訴處分，亦即是不起訴的一種
    」在案，當依該部上開函釋結論及行政罰法第26條第2 項規
    定辦理等語。惟「緩起訴」處分之最終雖使被告免於刑事訴
    追之效果，與「不起訴」處分之效果相同，然觀諸刑事訴訟
    法第253 條之1 第1 項係91年2 月8 日增訂，行政罰法係94
    年2 月5 日公布，而制定在後的行政罰法第26條第2 項僅臚
    列「不起訴處分或無罪、免訴、不受理、不付審理之裁判確
    定者」，並未將「緩起訴處分」納入。又緩起訴處分既非不
    能證明行為人之犯罪事實，且行為人有支付一定金額之實質
    處罰，已產生實質刑罰之效果，自與上開行政罰法第26條第
    2 項列舉之不起訴處分等情形迥然有別，無從遽為比擬而為
    相同之處置。再者，酒後駕車行為人於受緩起訴處分，如除
    仍需繳納一定金額之行政罰鍰外，尚須依緩起訴所指定之條
    件繳納一定之金錢或服一定之勞務，其結果勢必降低刑事被
    告接受緩起訴之意願，亦與訂定緩起訴處分以替代繁複刑事
    審判程序之制度性機能相悖。是制定在後之行政罰法第26條
    第2 項既未將緩起訴處分列舉其中，本於保障人民基本權及
    「法律明示其一排除其他」之法理暨前揭說明，自不能將條
    文中「不起訴處分」之範圍，擴及於性質並不相同之「緩起
    訴處分」。再者，臺灣高等法院曾就酒後駕車遭緩起訴處分
    並附條件為捐款行為，於緩起訴處分猶豫期間屆滿未經撤銷
    確定，行政機關得否對同一行為課以行政罰鍰相關問題加以
    研議，結論亦同認：行政機關僅得對差額部分再課以行政罰
    鍰，此觀臺灣高等法院暨所屬法院97年11月12日至14日法律
    座談會刑事提案第39號自明。
  2.經查，被告甲○○係於97年7月6日上午12時50分前飲酒完畢
    ，隨即騎車欲離開上揭釣蝦場，而於同日中午12時30分許發
    生交通事故，此經被告於本署偵訊時自承無訛，而高雄縣政
    府警察局交通警察隊鳳山分隊係於同日下午2時11 分許，對
    被告施以呼氣酒精濃度測試，測得其呼氣酒精濃度值為每公
    升0.44毫克。原處分機關乃依道路交通管理處罰條例第35條
    第1 項第1 款規定裁處異議人30,000元罰鍰之事實，有高雄
    縣政府警察局舉發違反道路交通管理事件通知單、交通部公
    路總局高雄區監理所99年7 月14日高監營裁字第裁80-N0000
    0000號裁決書在卷可按，是此部分之事實，堪以認定。
  3.本件原舉發機關及原處分機關認異議人有上開違反道路交通
    管理處罰條例之違規行為，無非係以高雄縣政府警察局鳳山
    分局於同日下午2時11 分許，對被告施以呼氣酒精濃度測試
    ，測得其呼氣酒精濃度值為每公升0.44毫克為據，然高雄縣
    政府警察局鳳山分局員警酒精濃度測試時距被告駕車之初，
    已相隔133分鐘（即2.18 小時）以上該酒測值是否有誤差，
    本院認即有究明之必要。依據台灣高雄地方法院檢察署檢察
    官97年度偵字第27256 號緩起訴處分書，高雄縣政府警察局
    交通警察隊鳳山分隊酒精濃度測試時距被告駕車之初，既已
    相隔133 分鐘（即2.18小時）以上，依前揭國人體內酒精含
    量之代謝率計算，被告於駕車之始，體內所含酒精濃度應不
    低於每公升0.55毫克（計算式為0.44MG/L+ 0.0628 MG/L×2.
    18HR≒0.576MG/L ），從而，原處分機關以異議人呼氣酒精
    濃度為0.44毫克，裁處異議人罰鍰30,000元，尚有未恰，應
    依道路交通管理處罰條例第35條第1項第1款及違反道路交通
    管理事件統一裁罰基準表之規定，裁處異議人罰鍰45,000元
    。
  4.又異議人上開酒後駕車之行為，係屬同時觸犯刑事法律及違
    反行政法上義務規定之行為，且前經緩起訴處分確定，受處
    分人並給付30,000元，有被告前案紀錄表1 紙可證，自已產
    生實質刑罰之效果。揆諸行政罰法第26條規定與前揭說明，
    原處分機關對受處分人上開酒後駕車之違規行為為裁罰時，
    除其行為應處以其他種類行政罰即吊扣駕駛執照及施以道路
    交通安全講習，仍得予以裁處外，自不得就該同一違規事實
    再處以「罰鍰」，原處分再予裁處異議人罰鍰，與法自屬有
    違。另道路交通管理處罰條例第35條第8 項亦規定：「前項
    汽車駕駛人，經裁判確定處以罰金低於本條例第92條第3 項
    所訂最低罰鍰基準規定者，應依本條例裁決繳納不足最低罰
    鍰之部分。」，上開道路交通管理處罰條例第35條第8 項之
    規定，核屬行政罰法第26條第1 項之特別規定。而緩起訴處
    分固屬廣義之司法處分，為避免經法院裁判確定者，仍得裁
    決繳納；而經緩起訴確定者，反而不得裁決繳納差額之不公
    平情事，所謂經裁判確定應包括緩起訴處分確定。準此，本
    件異議人依緩起訴處分命令已繳交國庫30,000元，而原處分
    機關就異議人之酒後駕車違規，依違反道路交通管理事件統
    一裁罰基準表規定，原得裁處罰鍰新台幣45,000元，是依上
    開道路交通管理處罰條例第35條第8 項規定，原處分機關就
    罰鍰部分仍得裁處新台幣15,000元（即差額部分）。
  (三)關於施以道路安全講習部分：
    原處分機關裁處異議人應參加道路安全講習部分，係為達成
    遏止酒後駕車之不法行為，維護道路交通用路權人之安全法
    益等行政目的所必要之罰鍰以外之其他種類行政罰，依行政
    罰法第26條第1 項但書之規定，原處分機關仍得裁處，並未
    違反「一事不二罰」之規定，故此部分之裁處並無違誤。
四、綜上所述，本件異議人領有重型機器腳踏車駕駛執照，卻於
    飲酒後駕駛重型機器腳踏車之行為，違反道路交通管理處罰
    條例第35條第1 項第1 款，依同條例第24條第1 項第2 款及
    違反道路交通管理事件統一裁罰基準表之規定，應裁處罰鍰
    15,000元，吊扣重型機器腳踏車駕駛執照12個月及應參加道
    路交通安全講習。又道路交通管理處罰條例第87條第1 項規
    定：「受處分人不服第8 條主管機關所為之處罰，得於接到
    裁決書之翌日起20日內，向管轄地方法院聲明異議。」此條
    文中所謂之「處罰」，應指包括對受處分人裁處之違規事實
    是否正當，及裁罰所引用之法條是否適當而言，蓋此二者有
    不可分離之關係，即聲明異議應以交通違規行為為標的，非
    以處罰項目為範圍。是本件異議人酒後駕車只有一個交通違
    規行為，雖異議人僅就處罰項目中之罰鍰部分提起異議，其
    餘部分（吊扣駕駛執照及應參加道路交通安全講習部分）並
    未提及，惟違規之事實同一，本院自得針對原處分適用法條
    是否正確一併為審酌，附此敘明。從而，原處分機關裁罰異
    議人罰鍰30,000元之處分顯有不當，自應將原處分全部撤銷
   ，另為妥適裁定如主文第2 項所示。
據上論斷，應依道路交通案件處理法第20條前段，道路交通管理
處罰條例第35條第1 第1 款、第24條第1 項第2 款，裁定如主文
。
中    華    民    國    99    年    8     月    24    日
                  交通法庭  法  官  陳志銘
以上正本證明與原本無異。
如不服本裁定，應於送達後5日內，向本院提出抗告狀。
中    華    民    國    99    年    8     月    24    日
                            書記官  王碧蓉

司法院資訊處製作；財團法人民間司法改革基金會備份。
